【裁判字號】    99,交聲,71
【裁判日期】    990126
【裁判案由】    聲明異議
【裁判全文】
臺灣彰化地方法院交通事件裁定          99年度交聲字第71號
處分機關  交通部公路總局臺中區監理所彰化監理站
異議人即
受處分人  甲○○
上列受處分人因違反道路交通管理處罰條例案件，不服交通部公
路總局臺中區監理所彰化監理站於中華民國99年1 月6 日所為之
處分（原處分案號：彰監四字第裁64–I00000000 號），聲明異
議，本院裁定如下：
    主  文
原處分撤銷。
甲○○汽車駕駛人，未領有駕駛執照駕駛機器腳踏車，處罰鍰新
臺幣陸仟元。
    理  由
一、原處分機關係以：異議人即受處分人甲○○於民國98年11月
    24日17時40分許，駕駛車牌號碼963 –CKK 號重型機車，行
    經永靖鄉○○路○ 段173 號前，因「無照駕駛」之違規，經
    彰化縣警察局交通警察隊員林分隊員警依違反道路交通管理
    處罰條例第21條第1 項第1 款之規定，於98年12月4 日製開
    彰警交字第I00000000 號舉發違反交通管理事件通知單。嗣
    經原處分機關於99年1 月6 日改依道路交通管理處罰條例第
    21條第1 項第5 款「駕駛執照吊扣期間駕駛機器腳踏車」之
    規定，裁處罰鍰新臺幣（下同）6,000 元，並吊銷駕駛執照
    ，1 年內禁考在案。
二、異議意旨略以：異議人因於98年3 月27日酒駕而吊扣普通小
    型車駕駛執照，於吊扣期間之98年11月24日駕駛上開重型機
    車，不服須吊銷汽車駕照，為此，聲明異議，請求另為裁定
    等語。
三、按汽車駕駛人，未領有駕駛執照駕駛小型車或機器腳踏車，
    或駕駛執照吊扣期間駕駛小型車或機器腳踏車者，處6,000
    元以上12,000元以下罰鍰；駕駛執照吊扣期間駕駛小型車或
    機器腳踏車者，吊銷其駕駛執照，道路交通管理處罰條例第
    21條第1 項第1 款、第5 款及同條第4 項分別定有明文。又
    汽車駕駛人，曾依上開規定吊銷駕駛執照者，1 年內不得考
    領駕駛執照，同條例第67條第3 項亦有明文。
四、經查：
  (一)異議人對其普通小型車駕駛執照吊扣期間，未領有重型機車
    駕駛執照而駕駛重型機車，於上揭時、地為警取締等情並不
    否認，並有上開違反道路交通管理事件通知單影本1 份附卷
    可稽。又異議人雖於89年10月5 日考領普通小型車駕駛執照
    ，嗣其普通小型車駕照因酒駕吊扣（自98年3 月27日至99年
    3 月26日止），惟並無重型機車駕駛執照之事實，有交通部
    公路總局彰化區監理所彰化監理站出具之汽車、機車駕駛基
    本資料在卷足憑。足認異議人確實僅領有普通小型車駕駛執
    照，並未領有重型機車駕駛執照，而其所領有之普通小型車
    駕駛執照，於98年3 月27日至99年3 月26日間已因酒駕而遭
    吊扣甚明。是異議人確有於所領有之普通小型車駕駛執照吊
    扣期間，於未領有重型機車駕駛執照之情況下，駕駛重型機
    車之違規事實，堪以認定。
  (二)本件聲明異議事件應審究者厥為異議人之違規行為究應依道
    路交通管理處罰條例第21條第1 項第1 款「未領有駕駛執照
    駕駛機器腳踏車」處罰？抑或應依同條項第5 款「駕駛執照
    吊扣期間駕駛機器腳踏車」處罰，並吊銷其普通小型車駕駛
    執照？茲分述如下：
  1.按汽車駕駛執照分為13類：小型車普通駕駛執照、大貨車普
    通駕駛執照、大客車普通駕駛執照、聯結車普通駕駛執照、
    小型車職業駕駛執照、大貨車職業駕駛執照、大客車職業駕
    駛執照、聯結車職業駕駛執照、國際駕駛執照、輕型機器腳
    踏車駕駛執照、重型機器腳踏車駕駛執照、普通重型機器腳
    踏車駕駛執照、大型重型機器腳踏車駕駛執照；又汽車駕駛
    人取得高一級車類之駕駛資格者，應換發駕駛執照，並准其
    駕駛較低級車類之車輛，而已領有小型車普通駕駛執照者，
    得駕駛小型車、輕型機器腳踏車，道路交通安全規則第53條
    、第61條第1 項第3 款分別定有明文。由此可知駕駛重型或
    普通重型機車亦須有獨立之駕駛執照，縱汽車駕駛人考領有
    聯結車、大客車、大貨車、小型車之駕駛執照，依上開道路
    交通安全規則之規定，仍不得駕駛重型機車。因此，重型機
    車駕駛執照與普通小型車駕駛執照，係不同之駕駛資格執照
    ，彼此間無法通用。行政機關既不准人民持普通小型車駕駛
    執照騎駛重型機車，在處罰上，除法律另有明文規定，否則
    自亦應分別處理，不得因駕駛重型機車之違規而吊扣或吊銷
    人民之普通小型車駕駛執照。
  2.道路交通管理處罰條例第21條第1 項第5 款雖規定「駕駛執
    照吊扣期間駕駛小型車或機器腳踏車」，然綜觀該條規定，
    第1 款規定「未領有駕駛執照駕駛小型車或機器腳踏車」、
    第2 款規定「領有機器腳踏車駕駛執照，駕駛小型車」及第
    9 款規定「其他未依駕駛執照之持照條件規定駕車」可知，
    就無駕照或違反各級駕照許可駕駛範圍而駕駛車輛，已分別
    有不同之處罰規定，是該條項第5 款之規範目的，應係限制
    原已取得特定駕駛執照之駕駛人，於其該駕駛執照吊扣期間
    ，不得再駕駛該駕駛執照原所許可駕駛之同類車輛；易言之
    ，該款應係指原已取得特定駕駛執照而得駕駛特定種類車輛
    之駕駛人，於其該駕駛執照遭吊扣期間，再駕駛該駕駛執照
    原所許可駕駛之同類車輛的情形而言；非謂駕駛人所擁有任
    一項駕駛執照遭吊扣，即一概禁止駕駛人駕駛其他各種車輛
    。因此，如駕駛人再駕駛其他非屬遭吊扣駕照所許可駕駛之
    車輛種類，仍應分別其是否持有所駕駛車輛種類之駕駛執照
    以判定駕駛人是合法駕駛、無照或逾級駕駛，否則便有過度
    擴張該款處罰之範圍，且無法與同條例第21條第1 項第1 、
    2 、9 款之規定區隔規範範圍之虞。
  3.再按，道路交通管理處罰條例第68條原規定：「汽車駕駛人
    ，因違反本條例及道路交通安全規則之規定，受吊扣或吊銷
    駕駛執照處分時，吊扣或吊銷其持有各級車類之駕駛執照」
    ，然該條文業於94年12月14日修正公布，將原條文中「吊扣
    或」三字刪除，並自95年3 月1 日施行。依修正後道路交通
    管理處罰條例第68條之規定，受吊扣駕駛執照處分時，不再
    吊扣其持有各級車類之駕駛執照，因此，若駕駛人同時考領
    有普通小型車之駕駛執照及普通重型機車駕駛執照，而其因
    駕車違規或經易處致遭吊扣其中之一項駕駛執照時，其另一
    項駕駛執照之合法使用，並不因此而受到影響；承此，駕駛
    人於駕駛執照吊扣期間經警舉發違規駕駛之車輛，如非遭吊
    扣駕駛執照本身所得駕駛之車輛，當亦不得以駕駛執照吊扣
    期間駕駛小型車或機器腳踏車之規定加以處罰。
  (三)綜上，本件異議人未曾考領重型機車駕駛執照，而駕駛重型
    機車，即屬無照駕駛，尚不得因其考領普通小型車駕駛執照
    而認其駕駛重型機車具有執照，是縱異議人於小型車駕駛執
    照吊扣期間，駕駛重型機車，亦係未領有駕駛執照駕駛機器
    腳踏車，應依道路交通管理處罰條例第21條第1項 第1 款「
    未領有駕駛執照駕駛機器腳踏車」處罰，並無同條例第21條
    第1 項第5 款之適用，業如前述，因此，更無依同條第4 項
    吊銷異議人之普通小型車駕駛執照及依同條例第67條第3 項
    1 年內禁考駕駛執照之餘地。
五、從而，原處分機關認異議人未領有駕駛執照駕駛機器腳踏車
    之違規事實，適用道路交通管理處罰條例第21條第1 項第5
    款、第4 項及第67條第3 項規定，裁處異議人罰鍰6,000 元
    ，並吊銷其普通小型車駕駛執照且禁考1 年，顯已逾越道路
    交通管理處罰條例之規範範圍，於法未合。異議人提出本件
    聲明異議，為有理由，但因異議人仍涉有舉發之違規情事，
    業如前述，是爰撤銷原處分，改依道路交通管理處罰條例第
    21條第1 項第1 款及違反道路交通管理事件統一裁罰基準表
    規定，自為裁罰如主文第2 項所示。
六、據上論斷，應依道路交通管理處罰條例第87條第2 項，道路
    交通案件處理辦法第20條前段，裁定如主文。
中    華    民    國    99    年    1     月    26    日
                  交通法庭    法  官  吳永梁
以上正本證明與原本無異。
如不服本裁定，應於裁定送達後五日內向本院提出抗告狀(須附
抗告狀繕本 )。
中    華    民    國    99    年    1     月    26    日
                              書記官  許原嘉

司法院資訊處製作；財團法人民間司法改革基金會備份。
